臺北高等行政法院判決
                                      99年度訴字第2029號
                                    100年3月10日辯論終結
原      告　樂基能源科技有限公司
代　表　人　蘇安生（董事）住同上
被      告　新北市政府警察局刑事警察大隊
代　表　人　周幼偉（大隊長）
訴訟代理人　李依蓉　律師
上列當事人間政府採購法事件，原告不服新北市政府中華民國99
年9 月3 日北府購訴字第0990250054號（案號：99購申22024 號
）申訴審議判斷，提起行政訴訟，本院判決如下：
    主      文
原告之訴駁回。
訴訟費用由原告負擔。
　　事實及理由
一、事實概要：
    原告參與被告（原為臺北縣政府警察局刑事警察大隊，於99
    年12月25日改制為新北市政府警察局刑事警察大隊）依政府
    採購法辦理之「高階微型攝影機1000組」採購案（下稱本件
    採購案）投標，經被告審認原告於99年2 月23日開標時提供
    查驗之樣品實測重量為47公克，不符合本件採購案所需規格
    重量32公克以下，而作成原告不合格標之決標結果決定（下
    稱原處分）。原告提出異議，經被告處理結果維持原處分，
    原告申請爭議審議亦經決定駁回，遂提起本件行政訴訟。
二、原告起訴略以：
  (一)按政府採購法第26條及該條執行注意事項第2 點規定，暨行
    政院公共工程委員會工程企字第09500191630 號函釋意旨，
    機關辦理公告金額以上之採購，應依功能或效益訂定招標文
    件，於採購標的明確，而不降低品質之前提下，應以最低標
    為得標廠商。原告投標時檢附供查驗之樣品，除重量不符需
    求外，其餘各項皆符合被告需求之功能、效益或特性。至於
    原告產品超出之15公克重量，就契約整體目的及被告招標之
    用途而言，並不影響或降低本件採購案標的物之品質，同屬
    內政部之桃園縣警察局於99年度採購之數為錄音筆與原告產
    品性質、功能相近，亦僅以60公克以下為需求規格，故原告
    產品超出之15公克，實為本件採購案契約非必要之點，被告
    卻以32公克以下為需求規格，其特殊需求，令人匪夷所思。
  (二)本件採購標的為高階微型攝影機，原告提出之產品非但符合
    本件採購需求規格，錄影解析度達1280×960 ＠30fts ，且
    功能效益如原告型錄所載，原告提供之產品實優於被告需求
    規格，且有電視播放功能，在MACOS10.4/LINUX 作業系統皆
    可播放；本件採購案決標廠商須提出型錄，經被告核對無誤
    後方可驗收，惟被告未提出得標廠商信基國際有限公司（下
    稱信基公司）之型錄，原告於申訴時對被告提出規格造假之
    質疑，被告先以採購高階微型攝影機為由爭取高額採購預算
    ，再訂定規格表以排除競爭廠商，末以低階微型攝影機交貨
    驗收；本件採購案之開標、決標、驗收程序之主持人、主驗
    人、承辦人皆為相同人員，實有重大明顯瑕疵，已經違反政
    府採購法第26條及第71條第3 項規定。實則被告需求之規格
    重量，與所欲達成之功能、效益或特性間並不具任何關聯性
    ；原告產品之解析度、儲存方式、格式、鏡頭、CMOS影像均
    符合招標規格，被告僅以對主要功能毫無影響之重量因素，
    即認定原告為不合格標，作成原處分實有違法。
  (三)按行政院公共工程委員會網頁上之臺北市採購標準作業程序
    2.1.1.5 公開招標最低標決標開標審標作業流程圖，開標程
    序及審查作業中，並無「樣品實質規格審查」作業程序，招
    標文件亦無「樣品實質規格審查暨機關審查表」；因審查表
    為被告審標之依據，亦為原告準備投標文件之準則，被告違
    反開標審標作業程序，要求原告提供樣品當場實測，已經違
    反政府採購法第6 條、第27條、第41條、第51條等規定，原
    處分應屬違法，應予撤銷。
  (四)依本件採購案投標須知、範本及註解，可知規格標審查內容
    應以「規格文件準備須知暨機關審查表」中，個別審查項目
    所規定之條件逐項審查，而不以採購規格表之內容逐項審查
    ；審標時，被告口頭告知原告樣品審查內容，將以規格表內
    「攝影解析度1280x960以上」、「照片解析度1600x1200 以
    上」、「影片儲存格式AVI 」、「時間日期顯示有」、「聲
    音格式WMA 」、「重量32g 以下」、「尺寸74x24x13mm以下
    」等項目，實質審查樣品規格；本件採購案「規格文件準備
    須知暨機關審查表」中，個別審查項目「1.招標文件明文規
    定應附符合（需求規格功能效益條件）之文件；廠商是否皆
    已檢附？」、「2.廠商提供之履約標的；是否已等於或優於
    招標文件所載之（需求規格功能效益條件）？」皆無「攝影
    解析度1280x960以上」、「照片解析度1600x1200 以上」、
    「影片儲存格式AVI 」、「時間日期顯示有」、「聲音格式
    WMA 」、「重量32g 以下」、「尺寸74x24x13mm以下」等審
    查項目，被告以重量不符規定為由，以規格不符取消原告最
    低標決標權益；被告擅自增加「規格文件準備須知暨機關審
    查表」所無之審查項目，逾越招標文件規定，排除競爭廠商
    ，違反政府採購法第51條第1 項「機關應依招標文件規定之
    條件，審查廠商投標文件」，以及第6條第1項「機關辦理採
    購，應以維護公共利益及公平合理為原則，對廠商不得為無
    正當理由之差別待遇」之規定。
  (五)依本案採購投標須知壹、重要條款十八、招標文件清單，以
    及政府採購法第51條第1 項規定，審標時，依審查表規定之
    條件逐項確實審查，符合規定即屬「合於招標文件規定」，
    因此原告完全合於招標文件規定；被告以警務機關基於蒐證
    與攜帶之便利性、隱密性等特殊需求及原告樣品重量規格不
    符合規定等理由，取消原告最低標決標權益，顯然違反政府
    採購法第26條第2 項「機關所擬定、採用或適用之技術規格
    …在目的及效果上均不得限制競爭」之規定。
  (六)被告提出之規格文件須知暨機關審查表有如下違誤：
    1.該審查表初審欄位均為空白，無初審何來複審？違反審標
      程序，因無人敢負責，故簽名欄位劃斜線。
    2.審查表之個別審查項目「1.招標文件明文規定應附符合『
      需求規格功能效益條件』之文件，廠商是否皆已檢附？」
      ，被告於複審欄位打勾；惟被告並未提出信基公司之型錄
      ，明顯造假以圖利廠商，與原告確實提出型錄相較，被告
      有差別待遇。
    3.審查表之個別審查項目「2.廠商提供之履約標的，是否已
      等於或優於招標文件所載之『需求規格功能效益條件』？
      」，被告於複審欄位打勾；若廠商於個別審查項目1.未提
      出型錄，個別審查項目2.決不會通過；如廠商確實提出型
      錄，於個別審查項目2.即僅會審查是否等於或優於履約標
      的，不會不符合。原告提出型錄，被告審認原告規格不符
      ，反觀信基公司未提出型錄，被告卻認其符合規格，益見
      其差別待遇。
    4.綜上，被告違反政府採購法第6 條第1 項差別待遇、第51
      條第1 項未依審查條件逐項審查、同法施行細則第51條記
      載不實及偽造文書等規定，有諸多違失，原處分有重大明
      顯瑕疵，應屬無效。
  (七)政府採購之目的，即為透過廣徵廠商，增加競爭，以期能以
    較低價格購得功能相當之優質產品，故價格為唯一考量；按
    本件採購案招標公告，本件採購案為同質採購，依政府採購
    法第52條規定，應以底價內最低標為得標廠商；原告報價為
    新臺幣（下同）218 萬，較得標廠商信基公司之275 萬元、
    另一投標廠商艾菲爾創新科技有限公司（下稱艾菲爾公司）
    之281 萬元為低，亦低於底價280 萬100 元，原告為最低標
    而應為得標廠商，詎料惟被告竟曲解法條，違法決標予信基
    公司，原處分顯具重大明顯瑕疵等語。並先位聲明求為撤銷
    爭議審議判斷、異議處理結果及原處分，備位聲明求為確認
    原處分無效。
三、被告抗辯略以：
  (一)按「投標廠商有下列情形之一，經機關於開標前發現者，其
    所投之標應不予開標；於開標後發現者，應不決標予該廠商
    ：一、未依招標文件之規定投標。二、投標文件內容不符合
    招標文件之規定。三、借用或冒用他人名義或證件，或以偽
    造、變造之文件投標。四、偽造或變造投標文件。五、不同
    投標商間之投標文件內容有重大異常關聯者。六、第103 條
    第1 項不得參加投標或作為決標對象之情形。七、其他影響
    採購公正之違反法令行為。」「招標機關應依招標文件所定
    之條件審查廠商投標文件…。」「機關辦理採購之決標，應
    依下列原則之一辦理，並應載明於招標文件中：一、訂有底
    價之採購，以合於招標文件規定，且在底價以內之最低標為
    得標廠商。」政府採購法第50條第1 項、第51條第1 項前段
    及第52條第1 項第1 款定有明文。是以，招標機關應依招標
    文件所定之條件審查廠商投標文件，倘投標廠商未依招標文
    件之規定投標，或投標文件內容不符合招標文件之規定者，
    應不決標予該廠商，而得標廠商除最低價外，亦須具備「合
    於招標文件規定」之要件。
  (二)次按「本機關辦理本採購案將開規格標。投標廠商應繳交符
    合本採購案『規格文件準備須知暨機關審查表』及『規格表
    附註1 』規定之規格文件」、「開標程序及審查：(一)形式審
    查。投標廠商所投之投標文件，如經招標機關依本採購案『
    形式準備須知暨機關審查表』審查不合格，其所投之投標文
    件全部無效。經形式審查後，若有效標件數已達法定家數，
    則立即辦理開標；進行實質審查。(二)實質審查：實質審查項
    目為『基本及資格文件審查』、『規格標審查』及『價格文
    件審查』。上開項次審查合併1 次辦理，且『價格文件審查
    』為優先審查項目。招標機關得僅對『最低標價』及招標機
    關認為必要者之廠商，進行『基本及資格文件審查』及『規
    格標審查』；其餘標價廠商之其他實質內容，招標機關於開
    標當場，得暫不予審查：…2.規格標審查。投標廠商之規格
    文件，除非另有規定外，如不符合本採購案所定規定、功能
    、效益者，其所投之規格文件無效」，本件採購案投標須知
    「壹、重要條款」項下第10點、第16點定有明文。而「規格
    表附註1 」載明：「投標時須檢附樣品（實品需有功能說明
    書）以供查驗…」。是以，招標機關依據前開規定，應先形
    式審查投標廠商之投標文件，若有效標件數達法定家數，即
    應辦理開標，進行實質審查。「基本及資格文件審查」、「
    規格標審查」及「價格文件審查」等項次之實質審查合併1
    次辦理，「價格文件審查」為優先審查項目，且招標機關得
    僅對「最低標價」及招標機關認為必要者之廠商，進行「基
    本及資格文件審查」與「規格標審查」。而於「規格標審查
    」，招標機關可就投標廠商所檢附之樣品進行查驗。
  (三)參與本件採購案之投標廠商分別為原告、艾菲爾公司及信基
    公司，其投標文件經形式審查，有效標件數已達法定家數3
    家，被告爰依規定辦理開標作業並進行實質審查。因原告報
    價218 萬元為最低，遂進行規格、投標資格及基本文件審查
    。原告之基本及資格文件審查合格，惟因原告所提供之樣品
    經當場實測重量為47公克，而本件規格重量需32公克以下，
    故規格審查不合格。其後，被告就次低標之信基公司報價27
    5 萬元，進行規格、投標資格及基本文件審查，審查結果皆
    合格，遂決標於信基公司，並將開標結果通知投標廠商。
  (四)是以，被告依據政府採購法第50條第1 項、第51條第1 項前
    段、第52條第1 項第1 款及本件採購案投標須知「壹、重要
    條款」項下第10點、第16點及規格表附註1 等相關規定辦理
    開標、決標事宜，因原告所提供之樣品之查驗結果不符本件
    採購案所定規格，故認定原告為不合格標，並決標於合格廠
    商即訴外人信基公司，並無違法。
  (五)雖原告以被告於審標時，口頭告知原告樣品審查內容，並擅
    自增加「規格文件準備須知暨機關審查表」所無之審查項目
    ，逾越招標文件規定排除競爭廠商云云，指稱被告違反政府
    採購法第51條、第6 條之規定，惟：
    1.依據本件採購案投標須知「壹、重要條款」第10點規定：
      「本機關辦理採購案將開規格標。投標廠商應繳交符合本
      採購案『規格文件準備須知暨機關審查表』及『規格表附
      註1 』規定之規格文件。」第18點第15小點規定：「招標
      文件清單：…(十五)規格表：2 頁」。而在「規格表」中即要
      求「CMOS影像1.3Mega 以上CMOS Camera 」、「最低照度
      3V ( Lux.sec) 」、「鏡頭0.6mm 以下」、「視野角度60
      度以上」…「重量：32g 以下」等規格，且於該規格表附
      註1 中載明「投標時須檢附樣品（實品需有功能說明書）
      以供查驗，若攝影機為進口商品，投標時須檢附國內檢磁
      合格文件」。是以，被告早已將本件採購標的之需求載明
      於招標文件中，並在投標須知中載明要開規格標，於「規
      格表」附註1載明：投標時須檢附樣品以供查驗，故原告
      指稱被告於審標時口頭告知原告樣品審查內容云云，即屬
      無稽，不足採信。
    2.依據「規格文件準備須知暨機關審查表」中「需求規格功
      能效益條件」乙欄，亦載明「詳如招標文件所載之機關對
      採購標的之需求（詳如規格表附註1 ）、規格、功能、效
      益，或其他條件之規定」，既已載明「詳如招標文件所載
      之機關對採購標的之需求」，而招標文件清單中「規格表
      」又已載明招標文件所載機關對採購標的之需求、規格、
      功能及效益等規定，原告自應按該需求提供樣品。況且，
      「規格表附註1 」中載明「投標時須檢附樣品（實品需有
      功能說明書）以供查驗」，則被告按招標文件「規格表」
      中之需求、規格、功能及效益查驗原告所提供之樣品，即
      非擅自增加「規格文件準備須知暨機關審查表」所無之項
      目，並無原告所指摘逾越招標文件規定排除競爭廠商，違
      反政府採購法第51條第1 項、第6 條第1 項規定之情形。
    3.再按本件採購案投標須知「壹、重要條款」項下第16點第
      2 小點規定：「(二)實質審查：實質審查項目為『基本及資
      格文件審查』、『規格表審查』及『價格文件審查』。上
      開項次審查合併1 次辦理，且『價格文件審查』為優先審
      查項目。招標機關得僅對『最低標價』及招標機關認為必
      要者之廠商，進行『基本及資格文件審查』及『規格標』
      審查；其餘標價廠商之其他實質內容，招標機關於開標當
      場，得暫不予審查：…二、規格標審查。投標廠商之規格
      文件，除非另有規定外，如不符合本採購案所定之規定、
      功能、效益者，其所投之規格文件無效。」被告於規格標
      審查時，發現原告所提供樣品經當場實測重量為47公克，
      與「規格表」中「重量：32g 以下」不符，其所投之規格
      文件無效，規格審查不合格，被告遂依據政府採購法第50
      條第1 項第1 、2 款規定，不決標予原告，並無違誤等語
      。並聲明求為判決駁回原告之訴。
四、本件兩造爭執要點為被告審認原告參與投標所提供查驗之樣
    品重量超過招標文件所定規格上限，而作成不合格標之決標
    結果決定，有無違法？
五、本院判斷如下：
  (一)按政府採購法第6 條第1 項規定：「機關辦理採購，應以維
    護公共利益及公平合理為原則，對廠商不得為無正當理由之
    差別待遇。」第26條第1 項及第2 項規定：「（第1 項）機
    關辦理公告金額以上之採購，應依功能或效益訂定招標文件
    。其有國際標準或國家標準者，應從其規定。」「（第2 項
    ）機關所擬定、採用或適用之技術規格，其所標示之擬採購
    產品或服務之特性，諸如品質、性能、安全、尺寸、符號、
    術語、包裝、標誌及標示或生產程序、方法及評估之程序，
    在目的及效果上均不得限制競爭。」第50條第1 項第1 款、
    第2 款規定：「投標廠商有下列情形之一，經機關於開標前
    發現者，其所投之標應不予開標；於開標後發現者，應不決
    標予該廠商。一、未依招標文件之規定投標。二、投標文件
    內容不符合招標文件之規定。」行為時第52條第1 項第1 款
    規定：「機關辦理採購之決標，應依下列原則之一辦理，並
    應載明於招標文件中︰一、訂有底價之採購，以合於招標文
    件規定，且在底價以內之最低標為得標廠商。」
  (二)復按本件採購案投標須知壹、重要條款十規定：「本機關辦
    理本採購案將開規格標。投標廠商應繳交符合本採購案『規
    格文件準備須知暨機關審查表』及『規格表附註1 』規定之
    規格文件。」同條款十二規定：「（投標文件之裝封）廠商
    應將下列投標文件裝入『外標封』，或廠商自備之不透明容
    器中。價格文件得直接裝於『外標封』中，免另行裝封：…
    (三)規格文件。…其餘詳『貳、一般條款—投標文件裝封之其
    他規定』。」同條款十六規定：「開標程序及審查：(一)形式
    審查。投標廠商所投之投標文件，如經招標機關依本採購案
    『形式準備須知暨機關審查表』審查不合格，其所投之投標
    文件全部無效。經形式審查後，若有效標件數已達法定家數
    ，則立即辦理開標；進行實質審查。(二)實質審查：實質審查
    項目為『基本及資格文件審查』、『規格標審查』及『價格
    文件審查』。上開項次審查合併1 次辦理，且『價格文件審
    查』為優先審查項目。招標機關得僅對『最低標價』及招標
    機關認為必要者之廠商，進行『基本及資格文件審查』及『
    規格標審查』；其餘標價廠商之其他實質內容，招標機關於
    開標當場，得暫不予審查：1.基本及資格文件審查。…2.規
    格標審查。投標廠商之規格文件，除非另有規定外，如不符
    合本採購案所定規定、功能、效益者，其所投之規格文件無
    效。3.價格文件審查。…。」同條款十八規定：「招標文件
    清單：(一)本投標須知…(二)形式準備須知暨機關審查表…(五)規
    格文件準備須知暨機關審查表(十五)…規格表…。」貳、一般條
    款十規定：「本採購案決標原則：(一)最低標決標。(二)依政府
    採購法第52條第1 項第1 款。」又依本件採購案規格文件準
    備須知暨機關審查表需求規格功能效益條件規定：「詳如招
    標文件所載之機關對採購標的之需求（詳規格表附註1 ）、
    規格、功能、效益，或其他條件之規定。」末按本件採購案
    規格表規定略以：「…重量：32g 以下。…附註：1.投標時
    須檢附樣品（實品需有功能說明書）以供查驗，若攝影機為
    進口商品，投標時須檢附國內檢磁合格文件。…」
  (三)經查：
    1.原告參與投標被告辦理之本件採購案，經被告於開標時查
      驗其提供之樣品實測重量為47公克，不符合該採購案所定
      重量32公克以下之規格，而以原處分作成原告不合格標之
      決定。原告不服提出異議，經異議處理結果維持原處分，
      原告申訴亦經申訴審議決定駁回等情，有卷附原處分（見
      原處分卷第66頁）、被告99年3 月5 日北縣警刑行字第09
      90031791號異議處理結果函（見原處分卷第79頁）、申訴
      審議判斷（見本院卷第15至36頁）可稽。
    2.原告雖以前開情詞主張原處分違法，具有應予撤銷或無效
      之事由云云。惟依前引採購案投標須知壹、重要條款十、
      十二、十六、十八等款之規定（見原處分卷第6 頁反面至
      第7 頁正面），被告於開標前形式審查參與投標廠商提供
      之文件合格後，仍須進行實質審查，而於實質審查階段，
      又區分為基本及資格文件審查、規格標審查及價格文件審
      查，其中規格標審查項目（見原處分卷第14頁反面）包括
      對於投標廠商提供履約之標的（樣品）審查是否已等於或
      優於招標文件所載之「需求規格功能效益條件」，如不符
      合者，其所投之規格文件無效，即屬不合格之投標。再本
      件採購案規格表已明定被告採購之攝影機限重量在32g 以
      下，且廠商投標時須檢附樣品以供查驗（見原處分卷第28
      頁）。而本件原告投標時提供查驗之攝影機樣品重量為47
      公克之事實，為兩造所不爭執，並有卷附審查表可稽（見
      原處分卷第40頁），足見原告提供查驗之樣品不符合招標
      文件所載之需求條件無訛。
    3.衡諸本件被告採購攝影機係供所屬警察人員蒐證攝影之用
      途，為便利業務之特殊需求，故著重其操作與攜帶之輕巧
      性與隱密性。是以被告對於採購標的物之規格，限制其重
      量須在32 g以下，核屬合理必要，不能認此規格條件非屬
      契約之必要要素，亦無從因此認定被告設定上開規格條件
      ，有違反政府採購法第26條不得限制競爭之規定。又原告
      提供查驗之攝影機樣品，既不符合招標文件所定之重量需
      求條件，其所具之其他功能效益或所出之底價是否均優於
      招標文件所載之條件，均無從資為原告之投標合格之論據
      。是故被告對於原告投標作成不合格標之決標結果決定，
      於法自屬有據，難認有違法之情形。則原告以上開情詞主
      張原處分違法，應予撤銷，難認有據，不能採取。
    4.又按行政程序法第111 條規定：「行政處分有下列各款情
      形之一者，無效︰一、不能由書面處分中得知處分機關者
      。二、應以證書方式作成而未給予證書者。三、內容對任
      何人均屬不能實現者。四、所要求或許可之行為構成犯罪
      者。五、內容違背公共秩序、善良風俗者。六、未經授權
      而違背法規有關專屬管轄之規定或缺乏事務權限者。七、
      其他具有重大明顯之瑕疵者。」足見行政處分如不具行政
      程序法第111 條第1 款至第6 款例示之瑕疵，亦無該當於
      同條第7 款概括規定所指之「重大明顯之瑕疵」之情形，
      顯非屬無效之行政處分（最高行政法院95年度裁字第1444
      號裁定意旨參照）。查本件原處分既核無任何違法構成撤
      銷之事由，尤難認其具有上開無效之情形至明，是原告備
      位主張原處分無效，顯屬無據，委無足取。
六、綜上所述，原告上開主張各節，均無可採。本件原處分並無
    違法構成無效或得撤銷之情形，訴願決定予以維持，核無不
    合。原告起訴先位聲明求為撤銷原處分、異議處理結果及爭
    議審議判斷，並備位聲明求為確認原處分無效，俱為無理由
    ，均應予以駁回。
七、本件為判決基礎之事證已臻明確，兩造其餘陳述及舉證，核
    與判決結果不生影響，爰不逐一論述，併予敘明。
據上論結，本件原告之訴為無理由，爰依行政訴訟法第98條第1
項前段，判決如主文。
中　　華　　民　　國　　100　 年　　3　　 月　　17　　日
　　　　　　　　　　臺北高等行政法院第二庭
                          　　審判長法  官　徐　瑞　晃
                             　　　 法  官　蕭　忠　仁
                            　 　　 法  官　蔡  紹  良
上為正本係照原本作成。
如不服本判決，應於送達後20日內，向本院提出上訴狀並表明上
訴理由，如於本判決宣示後送達前提起上訴者，應於判決送達後
20日內補提上訴理由書（須按他造人數附繕本）。
中　　華　　民　　國　　100　 年　　3　　 月　　17　　日
                                    書記官  林  俞  文